臺灣臺中地方法院民事判決　　　　　　　99年度訴字第2550號
原　　　告　章華
被　　　告　許寶禎
當事人間返還所有物事件，本院於100年2月17日言詞辯論終結，
判決如下：
    主    文
原告之訴駁回。
訴訟費用由原告負擔。
    事實及理由
甲、程序方面：
一、本件原告起訴原聲明求為：「被告應給付原告新臺幣（下同
    ）60萬元。」之判決。嗣訴狀送達於被告後，原告於民國99
    年11月29日具狀變聲明為：「（1）被告應賠償原告國畫28
    幅，共605,000元。（2）被告應賠償原告清朝郎世寧瓷版八
    駿圖4幅共40,000元。」之判決，核係擴張其應受判決事項
    之聲明，與民事訴訟法第255條第1項第3款之規定均無不符
    ，自為法之所許，合先敘明。
二、另就國畫28幅及605,000元部分，原告聲明並未確定，惟經
    本院闡明後，原告稱係「被告沒有賣出的28幅畫，應該要還
    給我」…「28幅畫在被告所經營的店裡面，要請求賠償605,
    000元」（本院卷第42頁反面），觀其真意，應係以請求返
    還28幅畫為先位請求，以賠償605,000元為備位請求，亦併
    予敘明。
乙、實體方面：
壹、原告方面：
一、原告主張：被告前因於臺中市○○路惠文花市開設「聖媛藝
    術精品」，而與原告合作，將原告所繪製之國畫寄放在該店
    內販售，兩造並約定每年結帳一次。惟98年3月間，該店結
    束營業，經結算後，原告共有大小不一之28幅畫，總價為新
    臺幣（下同）60萬5千元，及尚有原告以每幅1萬元成本所購
    得之4張複製畫作（清朝郎世寧八駿圖等），共計4萬元均尚
    未賣出，此乃先前原告寄放在店內委請被告所販賣，被告並
    開立收據為證。然原告事後以被告先前所開立之收據清單向
    被告催討返還畫作多次，被告均未置理，而原告至被告之臺
    中市○○路748號居住處所時，竟發現被告將原告之畫作掛
    在牆上、客廳等處，爰依法請求被告賠償原告之損失。另被
    告雖提及幫原告寄放之畫作表框，然此乃被告為做促銷而用
    ，原告並不知情，至於租教室用以教學等部分，係被告自己
    有需要而租用，與原告並無關係，併附說明之。
二、聲明：（1）被告應返還原告國畫28幅，共605,000元。（2
    ）被告應賠償原告清朝郎世寧瓷版八駿圖4幅共40,000元。
貳、被告方面：
一、原告則以：兩造合作約5年時間，伊不但幫原告賣圖、作文
    宣，還幫原告租教室以利其教學，然伊均未要求原告分攤相
    關費用，且伊與原告合作時，早約定好由原告繪圖，被告出
    畫框之費用，每幅畫原告賣伊200元，畫框成本則需要2,000
    、3,000元。原告雖主張其尚有28幅畫未拿回，然伊這邊目
    前只剩下11、12幅原告之畫作，有的甚至已經受潮，其餘畫
    作原告早已拿走。至於八駿圖部分，目前僅有4幅在伊這邊
    ，且伊已與原告現金結清等語，資為抗辯。
二、聲明：（1）原告之訴駁回。（2）如受不利判決，願供擔保
    ，請准宣告免為假執行。
參、本院之判斷：
一、原告主張被告於臺中市○○路惠文花市開設「聖媛」藝品店
    ，原告並於該處寄賣國畫，每年結帳一次，至98年3月時，
    該店結束營業等情，有原告所提之相片乙張，被告亦未否認
    ，自堪信為真實。至於原告主張被告尚存有大小不一28幅畫
    ，由被告出具收據，尚未返還原告，原告出面要求返還未果
    等情，則為被告所否認，並以前揭等詞置辯，故本件自應審
    酌原告就所主張之28幅畫，是否有所有權？及被告是否為占
    有人，及被告是否為無權占有。茲分析如下：
（一）按當事人主張有利於己之事實者，就其事實有舉證之責任
      ，民事訴訟法第277條定有明文。又按請求返還所有物之
      訴，應以現在占有該物之人為被告，最高法院29年上字第
      1061號判例意旨參照。是以，原告既提起返還所有物之訴
      ，即必須就其所有之物，目前在被告占有當中負舉證之責
      。
（二）經查，本件原告起訴，就返還國畫28幅部分，均未特定係
      何幅畫，亦無就該等畫作目前在被告占有當中盡其舉證之
      責。另就畫作之所有權，被告爭執並稱與原告之合作，係
      畫由原告繪製，畫框則由被告出資購買，是以，兩造對畫
      所有權之歸屬，仍有爭執，自應由原告負舉證之責。而由
      原告所提之送貨單以觀，在「品名」項目下，僅泛稱「荷
      花三開」、「圓大」等名詞，並無法特定究何所指，亦無
      法充分證明送貨單內物品，係原告所有之物。是以，就原
      告所有之物，一方面原告無法舉證為其所有，另被告亦爭
      執原告所有權之範圍究係只有畫本身？抑或連畫框亦及？
      此事實真相不明之不利益，自應由負舉證之責之原告承擔
      ；另就被告占有原告所有物部分，亦因原告無法特定其所
      有物，致本院無法認定原告所稱之28幅畫，均在被告占有
      之中，自無從使本院為原告有利之認定。另原告請求返還
      28幅畫部分之先位請求，既已因未能舉證而無理由，則後
      位請求部分，自同為無理由甚明。
（三）另就原告所請求被告應給付40,000元部分，原告並未陳述
      其請求權基礎或依據，而被告爭執該部分已於原告交付被
      告4幅畫時，已交付金錢等情，是以，本件由卷證資料以
      觀，僅能就雙方所不爭執之「原告曾交付被告4幅郎世寧
      瓷版八駿圖」乙事，至於「交付當時，被告是否已給付原
      告金錢」及「若有交付，則該筆金錢之意義」，均無從證
      明；況且本件原告針對該4幅畫，並非請求「返還4幅畫」
      而係請求給付該4幅畫購買時之成本，有審理筆錄在卷可
      參（本院卷第51頁），而就購買時之成本，亦無證據可供
      本院審酌，是以，亦無從使本院產生有利於原告之心證。
（四）綜上所述，本件原告起訴請求被告返還28幅畫之先位請求
      及賠償605,000元之後位請求，就「原告有所有權」、「
      目前在被告占有中」、「請求之標的特定」等情，均無由
      舉證以實其說，更遑論其總價額為何；又就請求被告給付
      4 萬元部分，亦無提出其請求權基礎及依據，且無提出相
      關購買價金單據等情，是以，揆諸首揭法條及判例意旨之
      說明，就事實真偽不明之不利益，自應由負舉證責任之原
      告承擔。是以，原告起訴請求被告賠償如其訴之聲明所示
      內容，為無理由，自應駁回。
二、本件事證已臻明確，兩造其餘攻擊防禦方法及所提證據，經
    本院審酌後，於判決結果均不生影響，爰不一一予以論駁贅
    述，附此敘明。
三、結論：原告之訴為無理由，依民事訴訟法第78條，判決如主
    文。
中    華    民    國  100    年    2    月    25    日
                  民事第二庭    法  官  林慶郎
正本係照原本作成。
如對本判決上訴，須於判決送達後20日內向本院提出上訴狀。如
委任律師提起上訴者，應一併繳納上訴審裁判費。
中    華    民    國  100    年    2    月    25    日
                                書記官  王淑燕